【裁判字號】    88,訴,2982
【裁判日期】    890111
【裁判案由】    清償債務
【裁判全文】
臺灣臺中地方法院民事判決  八十八年度訴字第二九八二號
    原      告  甲○○
    訴訟代理人  蔡定生律師
    被      告  乙○○        .
    訴訟代理人  周進文律師
右當事人間清償債務事件，本院判決如左：
    主      文
原告之訴及假執行之聲請均駁回。
訴訟費用由原告負擔。
    事      實
甲、原告方面：
  一、聲明：被告應給付原告新台幣（以下同）伍佰陸拾陸萬貳仟元，及自起訴狀繕
      本送達翌日起，至清償日止，按年息百分之五計算之利息。及為以供擔保為條
      件之假執行宣告。
  二、陳述：
    (一)兩造於民國八十三年二月二十二日訂有經鈞院八十三年度認字第二三號認證之
      「協議書」，約定被告向原告購買「可分離式油缸虎鉗結構」，每台應給付原
      告權利金二千元；自八十三年三月二十二日起至八十五年七月二十一日，被告
      總計購買二八三一台，應給付原告權利金五百六十六萬二千元，惟屢經催討均
      未獲清償，茲依契約之法律關係，訴請被告應依兩造協議書第三條之約定，給
      付原告權利金五百六十六萬二千元。
    (二)對被告抗辯之陳述：
    1.依兩造所訂協議書第一條「合作產銷貨物名稱：係甲方正在申請專利中之可分
      離式油缸虎鉗結構（中央標準局案號00000000）」及被告所提答辯附證一第二
      圖斜線部分觀之，被告向原告購買者僅係新型結構專利之油缸。除油缸部分係
      由原告所生產外，另虎鉗本體之上蓋部分則係由被告向第三人訂貨後，交由原
      告研磨加工，再由原告交予被告組立，其餘專利公報上所載之虎鉗本體、活動
      夾塊、活動座、定位板、軸桿等，則均由被告負責生產並加以組立而完成虎鉗
      產品，原告並於油缸打鑄生產批號，此為兩造於鈞院八十七年度訴字第八四七
      號一案中所不爭執之事實，被告辯稱原告未交付完整買賣標的，顯然無理。
    2.契約終止之效力，係向將來發生，並非使原有契約溯及的歸於消滅，被告稱兩
      造已無契約關係，自是無理。
    3.由協議書第三、九、十四條之約定，被告訂購原告之專利產品每台四千元（價
      金二千元、權利金二千元），被告售出每台可得四千五百元，如若組裝整台出
      售可得八千五百元，被告獲利甚豐，所應付之權利金二千元並非不符常理。
    4.被告向原告購買新型結構專利油缸，每台價金二千元，權利金二千元，合計四
      千元，除有協議書第三條約定，更有統一發票可憑，被告曾按前開約定給付權
      利金予原告，自八十三年三月二十二日起始未付權利金予原告，其空口否認有
      權利金之事顯無理由。
    5.被告因資金不足週轉困難，全賴原告扶持，當時曾允其暫付部分價款，俟營運
      上軌後再全部償還，更貸予資金助其創業，甚至另訂合約書降低價金增其盈餘
    ，惟被告竟違反誠信，不但未清償價金及權利金，更進而欺矇原告賺取差價，
    故意不當月結清遲延付款，屢經要求改進均置不理，甚至訴訟反指原告違約，
      茲被告又將價金與權利金攪和圖賴，按權利一時之不行使，並不表示拋棄，且
      原告從未表示免除被告所欠之價金及權利金，被告以兩造「從合作八十二年二
      月至八十七年四月底止所有油壓缸費用帳款及所有加工費用付訖」，謂原告已
      捨棄權利金之請求云云，惟查該會算單係「就歷來交易之貨款、加工款進行會
      算」，並未包含權利金，且該會算單係被告同意終止合約自己所寫，然原告對
      其價金及權利金仍有爭執，故不予簽名認可，原告一再表示保留價金及權利金
      之請求權，更何況該會算單既無任何一筆權利金支付之記載，又無原告捨棄權
      利金之字樣，被告之抗辯應無理由。
    6.被告將價金與權利金、民法第一百二十七條第二款與第八款相混，顯然有誤，
    有關價金部分可能有消滅時效爭議，但權利金部分自應依約給付清償。
  三、證據：提出認證書、協議書、存證信函、月結單、本院八十七年度訴字第八七
      四號民事判決書、統一發票各一份、貨單收據三十張、被告支付利息記錄十紙
      、書會帳算單一紙、言詞辯論筆錄（以上均為影本）二份、明細表一份為證。
乙、被告方面：
  一、聲明：原告之訴駁回。並陳明如受不利之判決，願供擔保請宣告准免假執行。
  二、陳述：
    (一)原告於訂約後，向被告表示無法售予完整之「可分離式油缸虎鉗」予被告，只
      能供應其中之「油缸」，爾後原告均僅出售「油缸」，５吋、６吋者，單價為
      八百五十元，８吋者，單價九百五十元，而非二千元。被告於購買前開零件後
      ，雙方因需降價而重新訂約，且因非是虎鉗完整品，因而於新合約書中更正名
      稱為「油缸」，價格並分別降一百元，各為八百五十元及七百五十元。原告既
      同意將先前協議書之內容作廢，另訂合約書，被告自不需依協議書履行給付權
      利金之義務。
    (二)協議書係原告書寫，當時協議之結論本為「原告製造虎鉗產品以每台二千元售
      被告」、「被告不可找其它合作廠，否則以違約論（載於協議書第八條）需付
      權利金二千元」，未料原告將「違約需付權利金二千元」予以分解於二約款中
      ，預做爾後報復之伏筆。
    (三)兩造於八十三年二月二十二日訂立系爭協議書後，就系爭協議書第三條所約定
      之買賣價金及權利金自始即未曾遵照履行，其中權利金部分（價金部分自始亦
      非以二千元計算），原告於其各月份向被告請求貨款之單據上從未提出請求，
      尤有甚者，兩造於八十七年四月間合算八十三年三月至八十七年四月之全部貨
      款時係約定︰「從合作八十二年二月至八十七年四月底止所有油壓缸費用帳款
      及所有加工費用付訖」，依此可稽，系爭協議書第三條關於權利金之約定，自
      始即非兩造之真意。且退步言之，縱該約定為兩造真意，惟依右列事實，兩造
      亦已合意變更契約內容為原告不請求權利金。又如被告之抗辯俱不足採，惟兩
      造於八十七年四月間會算時，即同意所有帳款已結清，亦堪認原告已同意捨棄
      所謂權利金之請求。
    (四)查「左列各款請求權，因二年間不行使而消滅：：：八、商人、製造人、手工
      業人所供給商品及其產物之代價。」為民法第一百二十七條第八款所明定；又
      「民法第一百二十七條第八款之請求權，僅指商人、製造人、手工業人所供給
      之商品及產物之代價，係指商人其所供給之產物之代價而言，蓋此項代價債權
      多發生於日常頻繁之交易，故賦予較短之時效時間以促從速確定：：：」為最
      高法院三十九年度台上字第一一五五號判例所明示。另最高法院五十一年度台
      上字第一九四０號判例亦明示︰「民法第一百二十七條第二款載；運送費及運
      送人所墊之款之請求權，因二年間不行使而消滅，法律所以對此特定短期時效
    旨在從速解決，而所謂延滯費，並非因債務不履行而生之損害賠償，而為對於
      運送人就運送契約上約定以外所為給付之報酬，名稱與運送費異，實質上仍為
      運送之對價，不因其為對於運送契約上約定以外所為給付之對價，而謂其時效
      之計算應有不同，自應解為包括於民國第一百二十七條第二款所定短期時效之
      內，而不應用一般之長期時效。」（同院四十九年度台上字第二六二０號判例
      亦採同一趣旨）。依此，商人、製造人、手工業人就其供給商品及其產物之代
      價請求權，因二年間不行使而消滅，而所謂『代價』僅需實質上為供給商品、
      產物之對價即可，至於其稱是否為價金，自非所問。而查，系爭協議書第三條
      約定之權利金，實質上即為原告供給商品產物之對價，具有交易頻繁之特性，
      應適用民法第一百二十七條第八款之短期消滅時效規定，而其請求權迄今已二
      年，被告茲依民法第一百二十七條第八款為消滅時效之抗辯。
    (五)按原告所提之統一發票作成日期為八十三年二月十九日，核係屬兩造訂立合約
      書日期（即八十三年二月二十二日）前所作成，該紙統一發票與本件之合約書
      、協議書無涉，原告以該紙統一發票作為本件請求之依據，自有不合。又前開
      統一發票之金額實際上並非油缸之對價，蓋八十三年二月份，兩造交易之金額
      共計一十五萬零二百四十元，共開立二紙統一發票，而該等交易金額，依原告
      所交付之請款單，其上並無油缸每只四千元整之記載。退步言之，縱使前開統
      一發票之內容為真正，惟依該紙統一發票之記載可知，所謂『權利金』實際上
      即屬原告提供油缸對價之一部分，其請求權應適用民法第一百二十七條第八款
      之短期消滅時效期間之規定。蓋原告所指之專利權於兩造訂立系爭合約書時尚
      未合法取得，而依原告之主張，被告於原告取得專利權前仍應支付權利金，足
      稽所謂『權利金』係指油缸本身之對價，否則被告於原告取得專利權前，何需
      支付權利金？此其一。又原告其後固取得專利權，然原告並非授權被告使用該
      專利權，或同意被告以該專利權生產油缸，而係由原告純粹提供油缸產品本身
      予被告，原告主張被告即應給付權利金，則該權利金係屬油缸本身之對價，益
      徵無訛，此其二。另該專利權為原告所有，油缸又為原告自行生產製造並賣予
      被告，該油缸所含之專利內容當然合一出售予被告，殊無出售油缸，須另外就
      油缸所含之專利內容再支付權利金之理由，申言之，所謂『權利金』係指油缸
      產品之對價，殆無疑義，此其三。
    (六)原告主張會算單渠並未簽名，仍有爭執云云。惟查，該會算單係由原告於鈞院
      八十七年度訴字第二七七一號民事案件審理中提出，作為對渠有利之證據，原
      告主張該會算單真正且為兩造法律關係之依據，自屬無訛，則基於證據共通性
      原則及禁反言原則，原告再於本件爭執會算單之效力，自屬無據。又該會算單
      計算完畢後，被告將應付款項開立支票交付原告，原告受領並提示完畢，足稽
      該會算單為兩造實際結算全部之款項無訛，原告再於本件訴請給付權利金即無
      可採。
    (七)末查，原告一再主張係被告經濟狀況不佳原告始遲未請求被告給付權利金云云
      。惟查，被告曾向原告借貸一百萬元，該款項並於八十六年十二月間將本金連
      同利息清償原告完畢，被告既有能力清償欠款，自無所謂經濟不佳之情況。
  三、證據：專利公報（附圖）、帳單、合約書、本院八十七年度訴字第八四七號判
      決書、本院八十七年度訴字第二七七一號判決書各一份、統一發票二紙、請款
      單四張、支票正反面二張。（以上均為影本）、照片二張為證。
    理      由
一、原告主張兩造於八十三年二月二十二日訂有經本院認證之「協議書」，約定被告
    向原告購買「可分離式油缸虎鉗結構」，每台應給付原告權利金二千元；自八十
    三年三月二十二日起至八十五年七月二十一日止，被告總計購買二八三一台，應
    給付原告權利金五百六十六萬二千元，惟屢經催討均未獲清償，茲依契約之法律
    關係，訴請被告應依兩造協議書第三條之約定，給付原告權利金五百六十六萬二
    千元。被告則以原告於訂約後，並未出售完整之「可分離式油缸虎鉗」予被告，
    僅出售其中之「油缸」，兩造嗣並另簽訂新合約書，被告自不需依協議書履行給
    付權利金之義務。且兩造於八十三年二月二十二日訂立系爭協議書後，就系爭協
    議書第三條所約定之買賣價金及權利金自始即未曾遵照履行權利金，原告於其各
    月份向被告請求貨款之單據上亦從未提出請求，且兩造於八十七年四月間合算八
    十三年三月至八十七年四月之全部貨款時，係約定︰「從合作八十二年二月至八
    十七年四月底止所有油壓缸費用帳款及所有加工費用付訖」，堪認原告已同意捨
    棄所謂權利金之請求。退一步言，原告之權利金請求權縱屬存在，惟權利金實質
    上即為原告供給商品產物之對價，具有交易頻繁之特性，應適用民法第一百二十
    七條第八款之短期消滅時效規定，而其請求權迄今已逾二年，被告茲依民法第一
    百二十七條第八款為消滅時效之抗辯等語置辯。
二、經查，原告主張兩造於八十三年二月二十二日訂有經本院八十三年度認字第二三
    號認證之「協議書」等情，業據其提出認證書、協議書影本各一份為證。依該協
    議書第一條約定：「合作產銷貨物名稱：係甲方正在申請專利中之可分離式油缸
    虎鉗『結構』（中央標準局案號00000000）」；又系爭「可分離式油缸之虎鉗結
    構」專利虎鉗，除油缸部分係由原告所生產外，另虎鉗本體之上蓋部分，則係由
    被告向第三人訂貨後，交由原告研磨加工，再由原告交予被告組立，其餘專利公
    報上所載之虎鉗本體、活動夾塊、活動座、定位板、軸桿等，則均由被告負責生
    產並加以組立而完成虎鉗產品，原告並於油缸打鑄生產批號，此為兩造於本院八
    十七年度訴字第八四七號一案中所不爭執，有該案判決書影本一份在卷可稽，足
    認被告依前開協議書向原告購買者，僅係新型結構專利之「油缸」，被告辯稱依
    協議書其係向原告購買整台可分離式油缸虎鉗云云，並非真實，洵非可信。
三、次查，被告抗辯兩造於八十五年七月二十四日另簽訂合約書，固據其提出合約書
    影本一份為證，惟本件原告所請求者，乃八十二年三月二十二日至八十五年七月
    二十一日出售油缸之權利金，依前開八十二年二月二十二日協議書第三條之約定
    ：「乙方向甲方訂購上述產品，價格為每台二千元整，並願給付每台二千元之權
    利金」，原告所請求之權利金既均發生於前開協議書有效期間，且係於新合約書
    訂立之前，則被告抗辯先前協議書之內容已因另訂合約書而作廢，其不需依協議
    書履行給付權利金之義務云云，亦非可採。
四、復查，兩造於八十七年三月底曾就原告倉庫中尚庫存之油缸數量進行盤點，並書
    寫會算帳單表明「從合作八十二年二月至八十七年四月底止，所有油壓缸費用帳
    款及所有加工費用付訖」，且被告盤點庫存量後之當天取回四吋油缸一百五十九
    個、五吋油缸一個、六吋油缸八十八個、八吋油缸一百零三個，此為兩造於本院
    八十七年度訴字第二七七一號一案中所不爭執，有該案判決書影本一份在卷可稽
    ，並有會算帳單影本一張附卷可佐。前開會算帳單上固載：「從合作八十二年二
    月至八十七年四月底止，所有油壓缸費用帳款及所有加工費用付訖」等語，惟兩
    造協議書第三條係就油缸價格及權利金分別為約定，且原告於本院八十七年度訴
    字第二七七一號八十八年六月一日言詞辯論時係陳述：「我完全以原價出售予原
    告（即本案被告），原告也未曾付權利金給我，當時兩造有公證（應係認證之誤
    ），權利金一個原告應付給我二千五百元（應係二千元之誤）」等語，堪認兩造
    雖曾因合約終止，就油缸之費用帳款進行會算，惟該會算帳單既未表明係包含權
    利金在內，且被告於本院審理時亦自認原告從未就權利金對其提出請求，且又無
    其他積極證據足資證明原告業已拋棄權利金之請求權，自應認兩造就權利金部分
    尚未進行會算。
五、末按「左列各款請求權，因二年間不行使而消滅：：：八、商人、製造人、手工
    業人所供給商品及其產物之代價。」，民法第一百二十七條第八款定有明文，又
    「民法第一百二十七條第八款之請求權，僅指商人、製造人、手工業人所供給之
    商品及產物之代價，係指商人其所供給之產物之代價而言，蓋此項代價債權多發
    生於日常頻繁之交易，故賦予較短之時效時間以促從速確定：：：」最高法院三
    十九年度台上字第一一五五號可資參照示。本件原告自八十二年二月起至八十七
    年三月長期出售油缸予被告，自係販賣商品之商人，而所謂『代價』則指實質上
    供給商品、產物之對價，至於其稱是否為價金，自非所問。經查，系爭協議書第
    三條雖因出售之油缸係專利品而有權利金之約定，惟實質上仍係原告供給油缸商
    品之對價，具有交易頻繁之特性，自應適用民法第一百二十七條第八款之短期消
    滅時效規定。本件原告所請求者乃八十二年三月二十二日起至八十五年七月二十
    一日共二千八百三十一個油缸之權利金計五百六十六萬二千元，被告就其數額固
    未否認，惟距其提起本件訴訟之八十八年九月十五日，均已逾二年，被告依民法
    第一百二十七條第八款之規定抗辯原告請求權之消滅時效力業完成，應屬有據。
六、綜上所述，原告之權利金請求權既已罹於消滅時效，則其請求被告給付伍佰陸拾
    陸萬貳仟元，及自起訴狀繕本送達翌日起，至清償日止，按年息百分之五計算之
    利息，為無理由，應予駁回。原告之訴既經駁回，其假執行之聲請亦失所依據，
    應併駁回之。
七、因本案事證已臻明確，兩造其餘主張陳述及所提之證據，均毋庸再予審酌，附此
    敘明。
八、據上論結，原告之訴為無理由，依民事訴訟法第七十八條，判決如主文。
中      華      民      國    八十九    年      一      月     十一     日
                                    臺灣臺中地方法院民事第一庭
~B法      官  陳慧珊
右為正本係照原本作成
如不服本判決，應於判決送達後二十日內，向本院提出上訴狀。
中      華      民      國    八十九    年      一      月     十一     日
~B法院書記官


司法院資訊處製作；財團法人民間司法改革基金會備份。
